最高法院民事判決　　　　　　　　　　　　　　　　九十三年度台上字第六一五號
　　上　訴　人　乙　○
　　訴訟代理人　張堂歆律師
　　被 上訴 人　甲○○
　　訴訟代理人　徐滄明律師
右當事人間請求清償債務事件，上訴人對於中華民國九十一年八月十三日台灣高等法
院第二審判決（九十年度上字第一三八號），提起上訴，本院判決如左：
    主  文
原判決除假執行部分外廢棄，發回台灣高等法院。
    理  由
本件被上訴人主張：伊於民國七十四年九月十七日向訴外人台灣中小企業銀行新竹分
行（下稱台企新竹分行）借貸新台幣（下同）四百九十萬元（下稱七十四年借款），
以清償兩造父親徐廷安（八十二年一月二十一日死亡）於七十二年間向台企新竹分行
借貸之本金四百九十萬元（下稱七十二年借款），並以現金清償利息一百一十萬七千
五百三十六元，而伊上開清償行為係出於徐廷安之委任，縱非委任，亦係對徐廷安之
事務為無因管理，則與伊同為繼承人之上訴人除應給付伊三百萬三千七百六十八元外
，並應依物價指數漲幅百分之四十一‧八，再給付一百二十五萬五千五百七十五元予
伊。又伊因七十四年借款而支付之利息三百十八萬四千二百三十一元，亦應由上訴人
負擔一百五十九萬二千一百十五元五角，扣除前揭依物價指數漲幅應給付之一百二十
五萬五千五百七十五元，上訴人尚應給付伊三十三萬六千五百四十元五角等情，爰依
委任、無因管理及繼承之法律關係，求為命上訴人給付四百二十五萬九千三百四十三
元及自八十四年九月十七日起算之法定遲延利息之判決，並於原審擴張應受判決事項
之聲明，求為命上訴人再給付三十三萬六千五百四十元五角及自八十四年九月十七日
起算之法定遲延利息。
上訴人則以：七十二年借款之利息，係由兩造及其他兄弟妹共同清償，非由被上訴人
一人清償。至七十四年借款，則僅借用被上訴人之名義向台企新竹分行借貸，該借款
在伊及兩造父親徐廷安暨其他兄弟提供坐落新竹市○○段○○段四九二、四九三地號
土地與訴外人陳榮貴合建前，係由兩造及其他兄弟妹共同清償，在合建後則由陳榮貴
以應支付之保證金為清償。縱七十二年借款係由被上訴人清償，因其未受有委任，且
非出於無因管理，亦屬第三人清償，而所得代位行使之債權請求權，不論本金或利息
均已罹於時效消滅等語，資為抗辯。
原審將第一審所為被上訴人敗訴部分判決廢棄，改判命上訴人再給付一百二十五萬五
千五百七十五元本息，及准被上訴人之擴張請求，判命上訴人再給付三十三萬六千五
百四十元五角本息，並維持第一審所為上訴人敗訴部分判決，駁回其該部分上訴，係
以：被上訴人在第一審依物價調漲指數請求上訴人給付之一百二十五萬五千五百七十
五元本息部分，被上訴人於原審主張此金額亦為清償父親徐廷安債務所受之利息損害
，並擴張應受判決事項之聲明，請求上訴人再給付其餘利息損害三十三萬六千五百四
十元五角本息，核屬補充法律上陳述及擴張應受判決事項之聲明，依民事訴訟法第四
百四十六條第一項但書之規定，應予准許。被上訴人主張兩造父親徐廷安生前曾於七
十二年四月二十五日向訴外人台企新竹分行借貸四百九十萬元，八十二年一月二十一
日死亡後，除由兩造共同繼承外，其餘繼承人均拋棄繼承之事實，有借據、戶籍謄本
及繼承系統表可稽，自堪信為真實。又被上訴人向台企新竹分行借貸七十四年借款，
以清償七十二年借款之本金四百九十萬元，並以現金清償七十二年借款之利息一百一
十萬七千五百三十六元，且七十四年借款計至清償完畢止，共支出利息三百十八萬四
千二百三十一元，有借據、存摺、帳卡、對帳單、台企新竹分行證明書及九Ｏ新竹字
第ＯＯ一七八號函等件可證，而以徐廷安長子之被上訴人，受徐廷安委任代其清償債
務，不僅事所常見，且未違乎經驗法則，被上訴人主張徐廷安委任其清償七十二年借
款，亦堪信為真實。雖上訴人否認台企新竹分行證明書為真正，並以前揭情詞，否認
七十二年借款利息及七十四年借款本息係由被上訴人一人清償，但由台企新竹分行八
九新竹字第ＯＯＯ九二五號函所載內容以觀，該分行證明書應屬真正，且證人即兩造
兄弟妹徐國昌、徐政華及徐賢輝於另案或原審所為之證詞，亦難作為上訴人有利之認
定，並無從依七十四年借款之擔保方式證明被上訴人未受委任。至被上訴人以何方式
清償七十二年借款，對其已清償該借款，而得依委任關係主張之權利，則無影響。又
（訴外人陳榮貴所經營之）集美建設股份有限公司（下稱集美公司）縱曾代被上訴人
清償七十四年借款，係該公司與被上訴人間之另一法律關係，亦無礙被上訴人為徐廷
安清償借款之認定，況被上訴人已提出借據證明其與陳榮貴間素有金錢往來，故不能
以陳榮貴曾匯款清償七十四年借款本息，即認陳榮貴或（受其指示之集美公司會計）
鄭素卿基於合建關係而匯款。復被上訴人係基於與徐廷安間之委任關係為請求，並非
代位債權人（台企新竹分行）行使權利，其請求權之時效，應自實際支出費用之日即
七十四年九月十七日起算，而自是日起，算至八十九年九月十三日被上訴人提起本件
訴訟止，尚未逾十五年，是上訴人所為時效之抗辯，即不足採。綜上所述，被上訴人
受徐廷安之委任，共支出七十二年借款本息六百萬七千五百三十六元及七十四年借款
利息三百一十八萬四千二百三十一元，核屬必要費用，依民法第五百四十六條第一項
、第一千一百四十四條第一款、第一千一百五十三條之規定及最高法院五十一年台上
字第二三七Ｏ號判例所示意旨，上訴人自應負擔上開費用二分之一即四百五十九萬五
千八百八十三元五角。從而，被上訴人依委任及繼承之法律關係，請求上訴人給付四
百五十九萬五千八百八十三元五角及自八十四年九月十七日起算之法定遲延利息，即
屬有據，應予准許等詞，為其判斷之基礎。
惟查依據台企新竹分行九Ｏ新竹字第Ｏ一ＯＯ六號函附之匯入款項查詢單、入戶電匯
入帳單及入戶電匯電話記錄單（原審一卷一八五至二Ｏ九頁），七十四年借款自七十
九年九月起至八十二年十月止之本息，係由經營集美公司之陳榮貴或該公司之會計鄭
素卿以匯款轉帳方式清償，既為原審認定之事實，而七十四年借款於八十二年十一月
二十三日清償之三百一十八萬餘元，與兩造之兄弟徐國昌於上訴人告訴其涉嫌背信案
件中所供陳榮貴簽發用以清償該借款之支票，其面額三百十九萬元及發票日為八十二
年十一月二十三日（見同上卷二四七、二四八頁之詢問筆錄），又不失吻合，且陳榮
貴依約應付地主（指上訴人及其父兄徐廷安、徐國昌、徐政華等四人）保證金一千六
百萬元，扣除已付一千二百二十萬元，尚餘三百八十萬元未付（見同上卷二三九至二
四四頁之合建契約書），而七十四年借款至七十九年七月止，仍欠本金三百九十二萬
餘元（見同上卷一六八頁之台企新竹分行九Ｏ新竹字第ＯＯ七二二號函所附還款明細
），似亦與上訴人所辯係徐國昌出具之收據記載「地主應退還溢收保證金十二萬元」
相符（同上卷一二六頁）。由上以觀，上訴人辯稱七十四年借款自其及父兄提供土地
與陳榮貴合建後之七十九年八月起，係由陳榮貴以應支付之保證金清償，似非子虛。
至七十九年七月前之七十四年借款本息，依兩造兄弟妹徐國昌、徐政華、徐賢輝於另
案（台灣新竹地方法院八十九年度訴字第三五號）或原審所證：伊等兄弟妹有交付金
錢予徐廷安以清償借款一節（同上卷五九、二三二、二五三頁），能否謂由被上訴人
一人清償，已非無疑，且台企新竹分行九Ｏ新竹字第ＯＯ七二二號函附之現金收入傳
票（同上卷一四九至一六四頁），因被上訴人係七十四年借款之名義人，亦難以之遽
認七十九年七月前之七十四年借款本息係由被上訴人清償。倘七十四年借款本息非由
被上訴人一人清償，則上訴人抗辯該借款僅係借用被上訴人之名義向台企新竹分行借
貸，故以七十四年借款清償之七十二年借款本金並非被上訴人所清償，是否全然不可
採，自有推求之餘地。次查被上訴人之提款紀錄（同上卷三八二、三八三頁），至多
僅能證明其曾於七十四年九月十二、十六日提款，並不能作為七十二年借款利息係被
上訴人清償之認定依據，況兩造之兄弟妹徐國昌、徐政華、徐賢輝亦證稱該利息非由
被上訴人一人清償，是七十二年借款之利息是否由被上訴人一人清償，亦有再推求之
餘地。乃原審就攸關判斷七十二年借款本息是否由被上訴人一人清償之上開各項，未
詳加調查審究，即以前揭理由，而為上訴人不利之判決，自屬可議。上訴論旨，指摘
原判決不當，求予廢棄，非無理由。末查被上訴人對第一審判決聲明不服之範圍，觀
之上訴理由狀及擴張聲明狀所載上訴聲明及事實理由，應係一百二十五萬五千五百七
十五元本息（同上卷一七、九五頁），惟於九十一年七月三十日原審行言詞辯論時，
又陳述係就一百二十五萬五千五百五十七元本息聲明不服（原審二卷三四頁），二者
並不相符，其不服之範圍究係如何，案經發回，宜併予查明，附此敘明。
據上論結，本件上訴為有理由。依民事訴訟法第四百七十七條第一項、第四百七十八
條第二項，判決如主文。
中　　　華　　　民　　　國　　九十三　　年　　　三　　　月　　二十六　　日
                              最高法院民事第一庭
                                  審判長法官  李  錦  豐
                                        法官  楊  鼎  章
                                        法官  吳  麗  女
                                        法官  許  朝  雄
                                        法官  陳  淑  敏
      右正本證明與原本無異
                                               書  記  官
中　　　華　　　民　　　國　　九十三　　年　　　四　　　月　　 十四 　　日
                                                                        Ｋ
